【裁判字號】    97,訴,5491
【裁判日期】    980218
【裁判案由】    遷讓房屋
【裁判全文】
臺灣臺北地方法院民事判決              97年度訴字第5491號
原      告  乙○○
                        號3樓.
訴訟代理人  曾郁智律師
被      告  戊○○
兼上一人    丁○○
訴訟代理人
被      告  己○○
                        之8
兼上一人    甲○○
訴訟代理人              之10.
被      告  丙○○
                        之8
                        樓
上列當事人間請求遷讓房屋事件，本院於民國98年1月14日言詞
辯論終結，判決如下：
    主  文
被告應將座落台北市中山區○○○路○段108號9樓之8房屋全部
遷空返還原告。
訴訟費用由被告負擔。
本判決於原告以新台幣陸拾壹萬元供擔保後，得為假執行；但被
告如以新台幣壹佰捌拾參萬元預供擔保後，得免為假執行。
    事實及理由
壹、程序方面：本件被告丙○○經合法通知，未於言詞辯論期日
    到場，查無民事訴訟法第386條所列各款情事，應准原告之
    聲請，由其一造辯論而為判決，合先敘明。
貳、兩造爭執之要旨：
一、原告主張：民國（下同）68年間原告向時代大飯店股份有限
    公司（下稱時代大飯店）購買位於台北市中山區○○○路○
    段108號9樓之8房屋（下稱系爭不動產），並於96年4月間完
    成辦理過戶移轉登記，嗣因時代大飯店先前以系爭不動產向
    合作金庫抵押之貸款未按時清償，使系爭不動產遭查封拍賣
    ，惟並未賣出，被告丁○○與他人繼受合作金庫之債權，為
    系爭不動產之抵押債權人，聲請執行拍賣無效後，竟於94年
    11月1日將系爭不動產出租於被告甲○○及戊○○，於97年
    10月12日又出租於被告丙○○，被告甲○○則於96年7月18
    日將系爭不動產轉租予被告己○○。被告丁○○於數年前已
    聲請台北地院查封執行拍賣系爭不動產在案，於此強制執行
    程序中，無權藉口保全抵押物而逕自出租系爭不動產，被告
    無權處分、擅自出租系爭不動產，構成對原告所有權之損害
    。原告從未參加被告所謂「時代大廈套房業主代表會」，更
    遑論同意由該代表會管理原告所有系爭不動產。被告戊○○
    、甲○○非適法承租人，無權轉租系爭不動產；被告己○○
    、丙○○非適法承租人，均係無權占有系爭不動產，原告自
    得依據民法第767條請求遷空返還系爭不動產之事實，業據
    其提出系爭不動產買賣所有權移轉契約書、所有權狀影本、
    建物登記謄本、台灣高等法院檢察署處分書、房屋稅單影本
    各乙件為證，並聲明：被告應將座落台北市中山區○○○路
    ○段108號9樓之8房屋全部遷空返還原告，訴訟費用由被告
    負擔，並願供擔保請准宣告假執行。
二、被告戊○○、丁○○、己○○、甲○○等人答辯則以：被告
    丁○○繼受合作金庫之債權而為系爭不動產之抵押權人，並
    未有意圖為自己不法之利益。原告購買系爭不動產後，曾出
    具委託書委託時代大飯店向合作金庫貸款，並提供時代大廈
    及919號土地為擔保設定抵押權。惟時代大飯店之貸款未按
    時清償，原告亦不願繳款，而由「時代大廈套房業主代表會
    」所屬全體業主代償，合作金庫將債權及抵押權移轉於業主
    代表會所指定之代表，並辦理抵押權設定登記手續。85年間
    系爭不動產遭縱火毀損，被告丁○○自88年起受時代大廈（
    嗣改名錦新大樓）管委會之委託，為全體大樓業主之利益管
    理，已收取之租金抵付原告所積欠之代償合庫貸款、火災重
    建費用、大樓管理費等。原告既不還款、又疏於管理，被告
    丁○○為抵押權人，出租管理系爭不動產係基於委任管理契
    約，為有權占有。被告丁○○代業主代表與被告甲○○、戊○○間所訂定之房屋租賃契約有效成立，被告甲○○為適法
    承租人，有權占有及轉租，被告己○○亦為適法承租人。若
    要被告返還系爭不動產，原告應支付被告已支出之裝修費用
    、購買家具費用及租金收入、所生利息等費用云云，資為置
    辯，並提出台灣省合作金庫函影本、委任管理契約、台北地
    院85年訴字第3296號判決確定證明書、費用利息計算書、房
    屋租賃契約各一份等為證，並聲明：原告之訴及假執行之聲
    請均駁回，訴訟費用由原告負擔，願供擔保請准宣告免於假
    執行。
三、被告丙○○則未於言詞辯論期日到場，亦未提出準備書狀作
    何聲明或陳述。
參、得心證之理由：
一、兩造不爭執之事實：
（一）系爭不動產（台北市中山區○○○路○段108號9樓之8房
      屋）為原告所有，被告丁○○繼受合作金庫之債權而為系
      爭不動產之抵押權人。
（二）被告戊○○、丁○○、己○○、甲○○現占有系爭不動產
      。
（三）被告丁○○與被告丙○○自97年10月12日起簽訂租賃契約
      ，租期迄98年4月11日止，每月租金新台幣（下同）8千元
      。
二、本件應審究者為：被告等人是否有占有系爭不動產之正當權
    源？被告丁○○是否有權將系爭不動產轉租？被告戊○○、
    己○○、甲○○、丙○○是否為合法之承租人？以下分別敘
    明之。
（一）按當事人主張有利於己之事實者，就其事實有舉證之責任
      。但法律別有規定，或依其情形顯失公平者，不在此限，
      民事訴訟法第277條定有明文。復按所有人對於無權占有
      或侵奪其所有物者，得請求返還之。對於妨害其所有權者
      ，得請求除去之。有妨害其所有權之虞者，得請求防止之
      ，民法第767條亦定有明文。經查系爭不動產為原告所有
      ，被告就彼等占有使用系爭不動產之事實並無爭執，且原
      告已提出所有權狀、建物登記謄本在卷可憑，則被告應就
      彼等使用、收益係有正當權源之有利事實證明之。
（二）被告丁○○雖辯稱彼等占有系爭房屋係出於時代大廈管理
      委員會之委託，為全體大廈住戶之利益管理套房，以租金
      收益抵付原告所積欠之代償合庫貸款、火災重建費用、大
      樓管理費等，係有權占用、出租系爭不動產。經查：被告
      雖提出台北地院85年訴字第3296號民事判決及「委託管理
      契約」一份為證，然審核前揭判決之內容，係被告丁○○
      與訴外人田啟仁間就台北市○○○路○段108號6樓之2房
      屋及土地（所有權人為余瓊珴）關於抵押權設定移轉之訴
      訟，與本件系爭不動產標的截然不同；且該判決中固然提
      及系爭不動產所座落之時代大廈與合作金庫之借款清償過
      程，然均為該案之原告（即本案被告）單方提出之事實陳
      述，該案之被告田啟仁並未出庭陳述或提出書狀為答辯，
      有關還款及抵押權設定移轉過程，是否與本件完全相符，
      即有疑義。又查：縱被告丁○○為本件不動產之抵押權人
      ，並非當然有代理原告為出租及處分系爭不動產之權限。
      原告既已否認有委託被告丁○○為管理系爭不動產之事實
      ，被告僅提出「委託管理契約」影本一紙為證，然該契約
      為88年12月1日由「錦新大樓業主代表會」「主任委員林
      子畏」所出具，該「代表會」之性質及組成人員為何？是
      否有權為委託內容？均未見被告舉證以實其說。再觀諸被
      告提出由合作金庫所出具之函件內容（見被告97年9月1日
      答辯狀附件）可知，「代表會」係因代償時代大樓裡十七
      戶套房之債務後而成立，然其目的係為避免系爭大樓被合
      作金庫聲請拍賣，並非基於該十七戶套房之所有權人之委
      託、抑或明示或默示之意思表示而為代償行為。該十七戶
      套房（包含本件原告）之所有權人更未將處分或管理系爭
      不動產之權限委託或移轉予該「代表會」。被告丁○○為
      系爭不動產之抵押權人，自可行使抵押權之合法權利，或
      依據代償債務之法律關係請求債務人清償，並不會因此「
      代償」之事實而當然取得管理系爭不動產之權限，更遑論
      該「代表會」竟未得所有權人之同意、逕自決議將系爭不
      動產出租，並以收益優先抵付管理維修費用，被告抗辯為
      有權處分或合法占用系爭不動產，其舉證顯然不足以證實
      其說，亦無理由。至被告抗辯系爭不動產經火災毀損後有
      支出維修費用云云，僅提出費用計算書為證，是否有支出
      修復費用之事實？是否不違反系爭不動產所有權人本人之
      意願或可得推知之意思？是否以有利於本人之方式為之？
      均未見被告舉證證實，且此相關抗辯另涉及無因管理或不
      當得利之問題，非本件原告請求返還系爭不動產案件中所
      得斟酌，併此敘明。
（三）再查：被告戊○○業已自承「我現在沒有住在系爭房屋、
      只有東西留在那裡，偶爾才回去。」；被告甲○○、己○○則辯稱「系爭房屋是我與戊○○共同向丁○○承租，由
      我們再轉租給別人。」、「我們房子租給丙○○。」（見
      本院97年12月11日言詞辯論筆錄），被告丙○○未於言詞
      辯論期日到場，亦未提出準備書狀作何聲明或陳述，查被
      告丁○○提出其與被告丙○○簽訂之租賃契約，期間確實
      自97年10月12日起迄98年4月11日止，足見被告等人確實
      占有使用系爭不動產，原告自得本於所有權請求被告遷讓
      並返還系爭不動產。
三、綜上所述，被告丁○○未得系爭不動產所有權人之同意而占
    有使用系爭房屋，屬無權占有，其所為轉租自不生效；被告
    戊○○、己○○、甲○○、丙○○自無權占有人丁○○處承
    租系爭不動產，顯然欠缺占有系爭不動產之正當權源，亦屬
    無權占有，原告本於所有權，訴請被告等應遷讓交還系爭不
    動產予原告，為有理由，應予准許。
四、兩造分別陳明願供擔保，請准宣告假執行及免為假執行，核
    無不合，爰酌定相當擔保金額，併准許之。
五、本件事證已臻明確，兩造其餘攻擊、防禦方法及證據資料之
    主張，核與判決結果不生影響，爰不逐一論駁，應予敘明。
六、結論：原告之訴為有理由，依民事訴訟法第78條、第385條
    、第390條、第392條，判決如主文。
中    華    民    國    98    年    2    月    18    日
                  民事第四庭    法  官  張瑜鳳
以上正本係照原本作成
如對本判決上訴，須於判決送達後20日內向本院提出上訴狀
中    華    民    國    98    年    2    月    18    日
                                書記官  羅元秀


司法院資訊處製作；財團法人民間司法改革基金會備份。
